臺灣台南地方法院民事判決　九十年度訴字第一八六三號
　　原　　　告　普天建設開發股份有限公司
　　法定代理人　丁○○
　　法定代理人　丙○○
　　被　　　告　乙○○
　　訴訟代理人　甲○○
右當事人間請求給付價金事件，本院判決如左：
    主    文
被告應於原告將坐落台南市○○段三一０五之四四地號地上一樓編號第Ｈ號攤位交
付予被告之同時，給付原告新台幣捌拾玖萬玖仟元之買賣價金。
訴訟費用由被告負擔百分之九十、餘由原告負擔。
本判決第一項於原告交付攤位之同時以新台幣貳拾玖萬玖仟柒佰元供擔保後，得假執
行。
原告其餘假執行之聲請駁回。
    事    實
甲、原告方面：
一、聲明：
    求為判決被告應給付原告新台幣（以下同）八十九萬九千元及自民國九十年十月
    六日起至清償日止按週年利率百分之五計算利息，並為以供擔保為條件之假執行
    宣告。
二、陳述：
（一）訴外人王柏淵於八十二年七月二十六日與原告普天建設開發股份有限公司（下
      稱普天公司）及原告富晟建設開發股份有限公司（下稱富晟公司）訂立攤位預
      定買賣契約書，向之購買坐落台南市○○段三一０五之四四地號地上一樓編號
      第Ｈ號攤位，其持分面積為一樓登記總面積之一百六十九分之一，總價為一
      百五十三萬元。
（二）上開建物並於民國八十五年五月十八日建築完成。
（三）嗣後王柏淵於八十五年九月一日與被告訂立轉讓切結書，雙方約定自該日起將
      上開買賣契約讓與被告，並由被告概括承受王柏淵在該買賣契約中之一切權利
      與義務，王柏淵未付之自備款及貸款亦由被告負責繼續繳納。
（四）惟本件買賣契約之價金，被告迄今僅給付六十三萬一千元，尚有八十九萬九千
      元未給付：
  １、被告及其前手王柏淵合計給付訂金十萬元，簽約金二十萬元，開工十九萬一千
      元，及分期付款明細表第至第期（每期七千元）共七萬元之價金；其後被
      告又交付一紙發票人為王伯翔、支票號碼為一二四八八七號、票載日期為八十
      五年二月二十四日、面額七萬元之支票予原告，經原告富晟公司委託大眾商業
      銀行台南分行提示後已獲兌現，是被告總計共給付六十三萬一千元。
  ２、至於買賣合約書所附分期付款明細表第至第期（每期七千元）共十九萬六
      千元之價金，被告雖交付一紙以台南市第四信用合作社總社為付款人、帳號0
      0000－0－0號、票載日期八十五年一月三十一日、支票號碼一二四八七
      五號、面額十九萬六元之支票，並經原告富晟公司委託大眾商業銀行台南分行
      提示，結果遭退票未獲兌現，且被告所提出之訴外人王柏翔台南市第四信用合
      作社之對帳單亦無該筆款項之支出記載，足徵被告並未給付原告該筆十九萬元
      六千元之價金。
（五）對被告提出抗辯之陳述：
  １、雖被告尚未付清買賣價金，但原告已於八十五年十月三十日將系爭攤位所有權
      移轉登記予被告。且被告曾與訴外人陳忠煌等人合夥於該地經營「大旺市超級
      市場」，該建物亦已裝設水電，並非無法營業。
  ２、被告之所以經營困難，乃因受鄰近之黃昏市場惡性競爭所致，並非系爭攤位有
      何瑕疵所致。
  ３、原告積欠之價金中，包括一萬元交屋款未付，故原告才未將系爭攤位交付給被
      告。
（六）綜上所述，被告總共僅給付價金六十三萬一千元，尚積欠八十九萬九千元，雖
      經原告催請給付，並請其協同辦理銀行貸款手續，被告均置之不理，依前揭買
      賣契約書第八條規定，被告應將所餘價金一次付清。為此爰依該買賣契約請求
      被告給付上開價金及利息。
三、證據：
    提出攤位預定買賣契約書、轉讓切結書、台南市政府函、收款日期報表、存摺、
    使用執照、台灣自來水公司裝置證明、攤位配置圖各一件（均影本）、建物登記
    謄本一件、照片一冊為證，並聲請向大眾商業銀行台南分行調查。
乙、被告方面：
一、聲明：駁回原告之訴、訴訟費用由原告負擔。
二、陳述：
（一）被告承受訴外人王柏淵向原告所購系爭攤位，總價為一百五十三萬元，被告迄
      今已給付六十三萬一千元，其中被告交付一紙發票人為王伯翔、支票號碼為一
      二四八八七號、票載日期為八十五年二月二十四日、面額七萬元之支票予原告
      ，經原告富晟公司委託大眾商業銀行台南分行提示後已獲兌現。至於被告所交
      付一紙以台南市第四信用合作社總社為付款人、帳號00000－0－0號、
      票載日期八十五年一月三十一日、支票號碼一二四八七五號、面額十九萬六元
      之支票，經原告富晟公司委託大眾商業銀行台南分行提示，結果遭退票未獲兌
      現，此為被告所不知，並非故意為不實之陳述。
（二）被告雖尚積欠原告八十九萬九千元之價金，惟系爭建物尚未完成以致被告無法
      營業，而「大旺市超級市場」只試賣四、五天，之後即未再營業。。
（三）原告並未完成交付系爭攤位之手續。
三、證據：
    提出台南市第四信用合作社對帳單、支票各一件（均影本）為證。
丙、本院依職權勘驗現場。
    理  由
一、按訴狀送達後，原告不得將原訴變更或追加他訴。但有擴張或減縮應受判決事項
    之聲明者，不在此限，民事訴訟法第二百五十五條第一項第三款定有明文。經查
    ：原告於起訴時原係聲明被告應給付原告新台幣九十六萬九千元，及自民國九十
    年十月六日（即起訴狀繕本送達翌日起）至清償日止，按年息百分之五計算之利
    息。嗣於本院九十一年五月十四日審理中聲明就請求金額減縮為被告應給付原告
    八十九萬九千元。經核係屬減縮應受判決事項之聲明，揆諸前開說明，原告訴之
    變更應為合法，合先敘明。
二、原告主張：訴外人王柏淵於八十二年七月二十六日與原告訂立攤位預定買賣契約
    書，向原告購買坐落台南市○○段三一０五之四四地號地上一樓編號第Ｈ號攤
    ，總價為一百五十三萬元，上開建物並於民國八十五年五月十八日建築完成。嗣
    後王柏淵於八十五年九月一日與被告訂立轉讓切結書，自該日起將上開買賣契約
    讓與被告，雙方約定由被告概括承受王柏淵在該買賣契約中之一切權利與義務，
    王柏淵未付之自備款及貸款由被告負責繼續繳納，惟被告迄今僅給付六十三萬一
    千元之價金，尚積欠八十九萬九千元拒不清償等情。故爰依該買賣契約之法律關
    係，求為命被告給付上開價金及利息之判決。
三、被告則以：訴外人王柏淵向原告購買系爭攤位，買賣價金總額為一百五十三萬元
    ，嗣後被告承受其買受人之地位。被告迄今已給付價金六十三萬一千元，其中被
    告交付一紙發票人為王伯翔、支票號碼為一二四八八七號、票載日期為八十五年
    二月二十四日、面額七萬元之支票予原告，經原告富晟公司委託大眾商業銀行台
    南分行提示後已獲兌現。至於被告所交付一紙以台南市第四信用合作社總社為付
    款人、帳號00000－0－0號、票載日期八十五年一月三十一日、支票號碼
    一二四八七五號、面額十九萬六元之支票，經原告富晟公司委託大眾商業銀行台
    南分行提示，結果遭退票未獲兌現，此為被告所不知，並非故意為不實之陳述；
    而被告雖尚積欠原告八十九萬九千元之價金，惟系爭建物尚未完成，且被告亦未
    繼續營業；再者原告並未完成交付系爭攤位之手續等語，資為抗辯。
四、兩造不爭執之事實：
（一）訴外人王柏淵於八十二年七月二十六日與原告訂立攤位預定買賣契約書，向原
      告購買坐落台南市○○段三一０五之四四地號地上一樓編號第Ｈ號攤，總價
      為一百五十三萬元。
（二）上開建物於民國八十五年五月十八日建築完成。
（三）嗣後王柏淵於八十五年九月一日與被告訂立轉讓切結書，雙方約定自該日起將
      上開買賣契約讓與被告，並由被告概括承受王柏淵在該買賣契約中之一切權利
      與義務，王柏淵未付之自備款及貸款亦由被告負責繼續繳納。可知王柏淵係將
      因該買賣契約所生之法律地位及權利義務，全部都移轉予被告，二人間應成立
      「契約承擔」之關係。惟契約承擔非經他方之承認，對他方不生效力，然原告
      對此並無反對之意思表示，更依買賣契約請求被告給付價金及利息，顯見原告
      已承認該契約承擔，因此被告應為本件買賣契約之買受人地位，原告訴請其給
      付價金，當事人適格之要件要無疑義。
（四）按連帶債權之債務人、得向債權人中之一人，為全部之給付，民法第二百八十
      四條定有明文。本件原告普天公司與原告富晟公司同為出賣人，乃被告之連帶
      債權人，是不論被告向何人給付買賣價金，均生清償之效力。而被告所交付予
      原告一紙發票人為王伯翔、支票號碼為一二四八八七號、票載日期為八十五年
      二月二十四日、面額七萬元之支票，經原告富晟公司委託大眾商業銀行台南分
      行提示後已獲兌現。至於另一紙以台南市第四信用合作社總社為付款人、帳號
      00000－0－0號、票載日期八十五年一月三十一日、支票號碼一二四八
      七五號、面額十九萬六元之支票，經原告富晟公司委託大眾商業銀行台南分行
      提示，結果遭退票未獲兌現。此經大眾商業銀行函覆本院，有函文附卷可稽，
      兩造亦不爭執，故加上之前給付之金額，被告迄今僅給付六十三萬一千元之價
      金，尚積欠原告八十九萬九千元。
（五）依攤位預定買賣契約書第八條規定「‧‧‧(四)若甲方（即買受人）拒絕辦理銀
      行貸款者，應於乙方（即出賣人）通知辦理貸款時起七日內將欲辦理之貸款一
      次向乙方付清‧‧‧」原告曾催請被告給付，並請其協同辦理銀行貸款手續，
      被告均置之不理，依前揭規定，被告應將所餘價金一次付清。
（六）系爭攤位之所有權已移轉登記予被告。
（七）被告曾與訴外人陳忠煌等人合夥於該地經營「大旺市超級市場」。
（八）原告尚未完成交付系爭攤位之手續。
五、得心證之理由：
    兩造既不爭執前開事實，被告本有依買賣契約給付積欠之價金之義務，惟被告仍
    執詞拒不給付，本院就其抗辯析述如下：
（一）被告雖辯稱系爭建物尚未完成，然查：
  １、該建物已於八十五年二月六日竣工，並於同年五月十八日發給使用執照，有台
      南市政府工務局使用執照影本附卷可稽。
  ２、該建物亦於八十五年九月裝表供電，於同年月六日裝置用水設備，分別有台灣
      電力公司台南區營業處函及台灣省自來水公司裝置證明足憑。
  ３、依本院依職權於九十一年五月三十日在系爭攤位施行勘驗，勘驗結果為「攤位
      後面有設水槽，並鋪設地磚。靠新和路的攤位有在營業、販賣麵食（周家鵝肉
      ），部分攤位有懸掛招牌。」此有本院勘驗筆錄在卷足憑。顯見系爭建物確已
      完工，並可供營業之用；且本院請被告指出系爭建物未完工的部分，被告亦未
      明確指出。
  ４、是被告所辯尚未完工云云，應無可採。
（二）被告另辯稱「大旺市超級市場」只試賣四、五天，之後即未再營業等語，惟基
      於買賣之法律關係，買受人對於出賣人本有交付約定價金之義務。本件兩造間
      成立買賣契約，除非被告主張因標的物即系爭攤位有瑕疵致無法營業並為證明
      ，否則仍應依該買賣契約給付約定之價金。然而被告未並就此主張任何法律效
      果，亦未曾有所舉證；且依前所述，該建物已完工並有其他攤位開始營業，且
      被告曾與訴外人陳忠煌等人合夥於該地經營「大旺市超級市場」，有照片一冊
      為證，被告亦自認曾試賣四、五天。至於其後未再營業究竟係因系爭攤位有瑕
      疵所致？抑或尚有其他因素？即非無探究之餘地，被告既未為任何主張，自不
      得執此拒付價金。
（三）惟按因契約互負債務者，於他方當事人未為對待給付前，得拒絕自己之給付，
      民法第二百六十四條第一項定有明文，此即為學說及實務上所謂之「同時履行
      抗辯」。經查：
  １、被告雖未依原告之請求給付積欠之八十九萬九千元之買賣價金，然其以系爭攤
      位尚未完成交付手續為由拒不清償價金，雖未明示以「同時履行」抗辯，然究
      其真意，被告應是主張原告未履行其完全給付系爭攤位之義務前，被告自無給
      付全部價金之義務，其為同時履行抗辯之意思至為明顯；而原告亦就此主張係
      因原告未付之價金中包括一萬元交屋款，故原告才未將系爭攤位交付給被告等
      語。是本院自得就被告為同時履行抗辯是否有理由詳為審究。
  ２、依民法第三百四十八條第一項之規定，交付買賣標的物及使買受人取得該物之
      所有權，為出賣人之義務；而依民法第三百六十七條之規定，交付約定價金及
      受領標的物，為買受人之義務；上開兩種義務應立於對待給付之關係。又不動
      產之出賣人將物之所有權移轉登記予買受人後，縱未為交付，其並不當然喪失
      對其物之占有權源。是以，如果買受人尚有價款未給付，在出賣人交付標的物
      與買受人給付價款間，即有對待給付之關係，當事人之一方自得主張同時履行
      抗辯權。
  ３、被告既因契約承擔而概括承受訴外人王柏淵之買受人地位，自有交付約定價金
      及受領買賣標的物即系爭攤位之義務，原告亦對被告負有交付系爭攤位及使其
      取得所有權之義務。故原告雖得依買賣契約請求被告給付積欠之買賣價金，然
      被告以原告尚未完成交付系爭攤位之手續為同時履行之抗辯，二者間既有對待
      給付之關係，被告所為之抗辯，即為有理由。
六、又按被告行使同時履行抗辯權，苟屬正當，不論原告訴之聲明，對被告所為請求
    ，有無附以應由其自己於同時提出對待給付之條件，法院為被告給付之判決，即
    應附以此項條件，最高法院著有七十一年度台上字第八二號判例可資參照。準此
    ，本件原告依買賣契約請求被告給付積欠之買賣價金，被告既已為同時履行抗辯
    ，原告雖無聲明，本院命被告給付時，自應附以原告對待給付之條件，爰判決被
    告應於原告將坐落台南市○○段三一０五之四四地號地上一樓編號第Ｈ號攤位
    交付予原告之同時，給付原告新台八十九萬九千元之買賣價金。
七、末按原告依買賣契約請求被告給付積欠之價金時，被告得以原告尚未完成交付系
    爭攤位之手續主張同時履行抗辯已如前所述，則於原告尚未履行交付之義務前，
    被告拒絕履行價金給付之義務，非無正當理由。原告未交付之前，被告得拒絕給
    付，從而，依民法第二百二十九條第二項規定之反面解釋，被告就上開買賣價金
    之給付，自不負遲延責任，原告請求被告自九十年十月六日起至清償日止，按年
    息百分之五計算之利息，即無理由，應予駁回。
八、原告陳明願供擔保，聲請宣告假執行，經核其勝訴部份，合於法律規定，爰酌定
    相當之擔保金額宣告之；其餘假執行之聲請，因該部份訴之駁回而失所依據，應
    予駁回。
九、結論：本件原告之訴一部有理由、一部無理由，依民事訴訟法第七十八條、第七
    十九條，第三百九十條第二項，判決如主文。
中　　　華　　　民　　　國　　九十一　　年　　　十二　　　月　十九　　日
                                臺灣台南地方法院民事第一庭
~B法　　　官
右為正本係照原本作成
如對本判決上訴，須於判決送達後廿日內向本院提出上訴狀
中　　　華　　　民　　　國　　九十一　　年　　　七　　　月　二十三　　日
~B法院書記官　許悉愛
